ACORDAO-COMPLETO-2435952

ACÓRDÃO 21/2021 ATA 1/2021 - PRIMEIRA CÂMARA

VISTOS, relatados e discutidos estes autos de tomada de contas especial instaurada em decorrência da falta de documentação comprobatória de despesas com recursos transferidos pelo Fundo Nacional de Saúde (FNS) à Prefeitura Municipal de Macapá/AP, no período de janeiro de 2012 a fevereiro de 2013, para financiamento do bloco de Atenção Básica;
	ACORDAM os Ministros do Tribunal de Contas da União, reunidos em Sessão da 1ª Câmara, diante das razões expostas pelo Relator, em:
	9.1. excluir do presente processo a responsabilidade de Edilena Lúcia Cantuária Dantas Braga (XXX.370.992-XX) , Paulo César Lemos de Oliveira (XXX.873.652-XX) e Paulo Sergio Abreu Mendes (XXX.429.082-XX) ;
	9.2. julgar regulares as contas do responsável Anderson Walter Costa da Silva (XXX.326.702-XX) , dando-lhe quitação plena, com fundamento nos arts. 1º, inciso I, 16, inciso I, 17, e 23, inciso I, da Lei 8.443/1992;
	9.3. julgar irregulares as contas do responsável Otacílio Pereira Barbosa (XXX.543.308-XX) , com fundamento nos arts. 1º, inciso I, e 16, inciso III, alíneas "b" e "c", da Lei 8.443/1992, c/c com os arts. 1º, inciso I e 209, incisos II e III, do RI/TCU;
9.4. condenar o responsável identificado no subitem anterior, com fundamento no art. 19, caput, da Lei 8.443/1992, c/c o art. 210 do RI/TCU, ao pagamento da importância a seguir especificada, com a fixação do prazo de 15 (quinze) dias, a contar da notificação, para comprovar, perante este Tribunal, em respeito ao art. 23, inciso III, alínea "a" da Lei 8.443/1992, c/c art. 214, inciso III, alínea "a", do RI/TCU, o recolhimento da dívida aos cofres do Fundo Nacional de Saúde, atualizada monetariamente e acrescida de juros de mora calculados a partir da data indicada até a data do efetivo recolhimento e com o abatimento de valores acaso já satisfeitos, nos termos da legislação vigente:
	Valor Original (R$) 
	Data da Ocorrência

	779,13
	30/01/2012

	68.031,71
	30/01/2012

	2.432,00
	30/01/2012

	70.863,56
	31/01/2012

	27.116,55
	27/02/2012

	5.564,97
	27/02/2012

	26.316,44
	27/02/2012

	5.546,71
	28/02/2012

	174.741,01
	28/02/2012

	101.442,12
	29/02/2012

	1.701,59
	29/02/2012

	4.560,16
	07/03/2012

	2.642,57
	07/03/2012

	26.348,11
	07/03/2012

	2.754,29
	07/03/2012

	42.436,95
	21/03/2012

	77.746,00
	27/03/2012

	97.428,26
	10/05/2012

	76.761,50
	10/05/2012

	4.500,36
	15/05/2012

	3.593,75
	15/05/2012

	2.754,29
	15/05/2012

	22.293,50
	17/05/2012

	92.450,00
	21/05/2012

	54.140,00
	21/05/2012

	3.164,36
	22/06/2012

	3.163,35
	22/06/2012

	2.036,77
	02/07/2012

	94.133,14
	17/07/2012

	3.063,20
	26/07/2012

	6.222,29
	26/07/2012

	107.558,76
	26/07/2012

	3.982,23
	26/07/2012

	49.591,98
	27/07/2012

	45.000,00
	16/08/2012

	3.776,96
	21/08/2012

	134.974,00
	24/09/2012

	6.969,22
	24/09/2012

	69.978,40
	03/10/2012

	213.027,00
	24/10/2012

	92.544,78
	24/10/2012

	5.887,65
	27/11/2012

	1.745,00
	27/11/2012

9.5. aplicar ao responsável Otacílio Pereira Barbosa (XXX.543.308-XX) a multa prevista no art. 57 da Lei 8.443/1992, no valor de R$ 100.000,00 (cem mil reais) , fixando-lhe o prazo de 15 (quinze) dias, contados a partir da notificação, nos termos do art. 214, inciso III, alínea "a", do Regimento Interno do TCU, para que comprove perante este Tribunal o recolhimento da referida quantia aos cofres do Tesouro Nacional, a qual deverá ser atualizada monetariamente a partir da data do presente acórdão, se paga após o vencimento;
	9.6. autorizar, desde logo, nos termos do art. 28, inciso II, da Lei 8.443/1992, a cobrança judicial das dívidas, caso não atendida a notificação;
	9.7. autorizar, desde logo, caso solicitado e o processo não tenha sido remetido para cobrança judicial, o pagamento das dívidas em até 36 (trinta e seis) parcelas mensais e consecutivas, nos termos do art. 26 da Lei 8.443/1992, c/c o art. 217 do Regimento Interno/TCU, fixando-se o vencimento da primeira parcela em 15 (quinze) dias, a contar do recebimento das notificações, e o das demais a cada mês, devendo incidir sobre cada valor mensal os correspondentes acréscimos legais, na forma prevista na legislação em vigor, sem prejuízo de alertar o responsável de que a falta de comprovação do recolhimento de qualquer parcela implicará o vencimento antecipado do saldo devedor;
	9.8 dar ciência desta deliberação aos responsáveis; à Procuradoria da República no Estado do Amapá, nos termos do § 3º do art. 16 da Lei 8.443/1992, c/c o § 7º do art. 209 do Regimento Interno do TCU, para as medidas que entender cabíveis; e ao Fundo Nacional de Saúde (FNS) , para conhecimento.

Tomada de contas especial referente à não comprovação de despesas com recursos repassados pelo Fundo Nacional de Saúde para a Atenção Básica.

Primeira Câmara

Prefeitura Municipal de Macapá/AP.

3. Responsáveis: Otacílio Pereira Barbosa (XXX.543.308-XX), ex-secretário municipal de saúde; Anderson Walter Costa da Silva (XXX.326.702-XX), ex-secretário municipal de saúde; Edilena Lúcia Cantuária Dantas Braga (XXX.370.992-XX), ex-secretária municipal de finanças; Paulo César Lemos de Oliveira (XXX.873.652-XX), ex-secretário municipal de finanças; e Paulo Sergio Abreu Mendes (XXX.429.082-XX), ex-secretário municipal de finanças.

13.1. Ministros presentes: Walton Alencar Rodrigues (Presidente), Benjamin Zymler, Vital do Rêgo (Relator) e Jorge Oliveira.
13.2. Ministro-Substituto presente: Weder de Oliveira.

ACORDAO-COMPLETO-2539319

Acórdão 3705/2022 - Primeira Câmara

OTACÍLIO PEREIRA BARBOS

VITAL DO RÊGO

Trata-se de tomada de contas especial instaurada pelo Fundo Nacional de Saúde contra Otacílio Pereira Barbosa, Anderson Walter Costa da Silva, Edilena Lúcia Cantuária Dantas Braga, Paulo César Lemos de Oliveira e Paulo Sergio Abreu Mendes, responsabilizados, os dois primeiros na condição de secretários municipais de saúde, e os demais na de secretários municipais de finanças da Prefeitura de Macapá/AP, pela falta de documentação comprobatória de despesas com recursos do Sistema Único de Saúde (SUS) , no montante de R$ 2.382.576,60, transferidos fundo a fundo, no período de janeiro de 2012 a fevereiro de 2013, para financiamento do bloco de Atenção Básica, então previsto na Portaria 204/2007 do Ministério da Saúde.
2.	A irregularidade foi verificada em fiscalização do Departamento Nacional de Auditoria do SUS, que registrou a constatação no Relatório Complementar 13176 (peça 3, págs. 3/58) .
3.	No TCU, os responsáveis foram citados pela ausência dos comprovantes das despesas, conforme os respectivos períodos de gestão, tendo se defendido com a apresentação de alegações e provas documentais.
4.	Segue a instrução de mérito elaborada e aprovada no âmbito da Secex/TCE:
	" (...) 
EXAME TÉCNICO
 (...) 
Análise das Citações
Alegações de Defesa - Otacílio Pereira Barbosa
39. 	 O Sr. Otacílio, secretário municipal de saúde do município de Macapá/AP no período de 13/1 a 31/12/2012, apresentou alegações de defesa em 16/5/2018 (peça 45) .
40. 	Não apresentou explicações sobre a ausência da documentação comprobatória das despesas, mas apenas argumentos sobre a dificuldade de obter a documentação que, segundo ele, ficava sob a guarda da Secretaria Municipal de Finanças (SMF) de Macapá/AP. Os principais argumentos apresentados foram os seguintes:
	a) no período em que exerceu o cargo de secretário municipal de saúde de Macapá/AP  já era praxe que os procedimentos administrativos adotados para aquisição de material e/ou prestação de serviços voltados as ações de saúde tinham início na SMS, onde eram implementados todos os atos pertinentes à contratação, e posteriormente o processo administrativo era enviado para análise técnica junto à Controladoria-Geral do Município de Macapá (peça 45, p. 2) ;
	b) concluídas as fases contábeis e de pagamento, o processo administrativo era arquivado na SMF, ou seja, não retomava para SMS.  Dessa forma, todos os atos administrativos que culminaram no pagamento de despesas com verbas repassadas fundo a fundo no ano de 2012, bem como nos anos antecedentes, encontravam-se sob a guarda da SMF (peça 45, p. 3) ;
	c) procedimentos relacionados a auditoria nas contas da SMS consistiam em atos costumeiros sem que em nenhum momento deixassem de ser apresentados os documentos pertinentes, notadamente os processos administrativos através dos quais eram  implementadas as contratações e o pagamento das despesas, para que a equipe técnica pudesse auferir a legalidade ou não dos atos de contratação e pagamento, sendo que os processos eram disponibilizados aos auditores através da SMF (peça 45, p. 3) ; 
	d) desconhece os motivos que levaram os gestores da SMF, quando da realização de auditoria no ano de 2013, que culminou com a expedição da citação endereçada a ele, de deixarem de apresentar os processos administrativos através dos quais foram efetivadas as contratações e os respectivos pagamentos, mormente que estes processos se encontravam sob a guarda daquele órgão municipal (peça 45, p. 3) ;
	e) vem, desde o ano de 2013, buscando resolver este impasse junto a SMF de Macapá, sem, contudo, obter êxito (peça 45, p. 3) ; 
	f) no intuito de obter vistas aos autos dos processos administrativos originários das despesas, os quais se encontravam na SMF, ou lá deveriam se encontrar, endereçou documento ao secretário municipal de finanças. Em resposta, recebeu documento enfatizando que os processos que se encontravam sob a guarda da SMF até dezembro de 2016 foram remetidos à Controladoria-Geral do Município. Ou seja, quando da realização da auditoria no ano de 2013 os processos estavam sob a guarda da SMF (peça 45, p. 4) ;
	g) a Controladoria-Geral do Município, por sua controladora, manifestou-se informalmente sobre o assunto ressaltando que a busca dos processos administrativos demandam um tempo em vista de que estão guardados em ambiente insalubre, não devidamente catalogados, e que iria atender ao pleito, entretanto, necessitava de pelo menos trinta dias para deslocar pessoas credenciadas para realizarem a referida busca (peça 45, p. 5) ;
	h) dessa forma, os documentos hábeis à comprovação da efetivação da despesa em atendimento às ações de saúde desenvolvidas pela SMS no período em que esteve no exercício do cargo, naquele momento restava comprometida pela falta de disponibilização pelos órgãos competentes do Município de Macapá (peça 45, p. 5) ;
	i) nunca fora prática de qualquer gestor do município de Macapá tirar cópia de processo administrativo para defesa de seus direitos em caso de necessidade, visto que era de competência da SMF a guarda dos processos administrativos que culminavam com pagamento de despesa, não só da SMS, mas de todas as demais secretarias municipais (peça 45, p. 5) .
Análise
41. 	Conforme dito anteriormente, o Sr. Otacílio não apresentou explicações sobre a ausência da documentação comprobatória das despesas, mas apenas argumentos sobre a dificuldade de obter a documentação que, segundo ele, ficava sob a guarda da SMF de Macapá/AP. Esses argumentos são insuficientes para excluir sua responsabilidade, enquanto gestor do FMS de Macapá/AP.
42. 	De acordo com os arts. 60 a 64 da Lei 4.320/1964, a despesa será considerada regular se passar pelas fases de empenho, liquidação e pagamento, tendo cumprido, em cada uma dessas fases, as peculiaridades que lhe são próprias. A fase mais sensível é a da liquidação, onde o gestor deve verificar se a despesa está regularmente constituída. Além disso, o exame deve ficar registrado em processo administrativo formal, guardado para ser consultado sempre que necessário. 
43. 	Adicionalmente, nos termos da CF/1988 e do Decreto-Lei 200/1967, o gestor deve apresentar prestação de contas sempre que demandado: "Quem quer que utilize dinheiros públicos terá de justificar seu bom e regular emprego na conformidade das leis, regulamentos e normas emanadas das autoridades administrativas competentes."
44. 	No caso em questão, o Sr. Otacílio não apresentou documentação suficiente para comprovar a boa e regular aplicação dos recursos públicos repassados pelo FNS à SMS de Macapá/AP. 
45. 	De acordo com o Parecer Administrativo COPLAO/CGAUD/DENASUS/SGEP/MS  315/2016 (peça 3, p. 91-92) , o dano ao erário atinge o montante de R$ 2.382.576,60, conforme discriminado na Planilha de Devolução de Recursos ao FNS - Auditoria 13.176/Macapá/AP (peça 3, p. 80-90) . 
46. 	Observa-se que o motivo pelo qual os auditores do Denasus não acolheram as justificativas apresentadas pelos gestores foi, invariavelmente, a não apresentação de documentos comprobatórios da despesa, seja por ausência de relação nominal de Agentes Comunitários de Saúde, de profissionais de saúde, de profissionais da Estratégia Saúde da Família ou de ordem bancária, referente a determinado mês, como os seguintes exemplos:
26- ANÁLISE DA EQUIPE
Não acatamos a justificativa referente ao ressarcimento 106496 no valor de R$ 94.133,14 fls. 34 do Processo SIPAR n. 25013.001270/2013-42, de 3/7/2013, em razão da não apresentação de documentos comprobatórios da despesa (relação nominal dos profissionais da saúde) .
30- ANÁLISE DA EQUIPE
Não acatamos a justificativa referente ao ressarcimento 106499 no valor de R$ 107.558,76 fls. 35 do Processo SIPAR n. 25013.001270/2013-42, de 3/7/2013, em razão da não apresentação de documentos comprobatórios da despesa (relação nominal dos Agentes Comunitários de Saúde Mês de junho/2012) .
31- ANÁLISE DA EQUIPE
Não acatamos a justificativa referente ao ressarcimento 106500 no valor de R$ 49.591,98 fls. 36 do Processo SIPAR n. 25013.001270/2013-42, de 3/7/2013, em razão da não apresentação de documentos comprobatórios da despesa (relação nominal dos profissionais da Saúde mês de junho/2012) .
39- ANÁLISE DA EQUIPE
Não acatamos a justificativa referente ao ressarcimento 106530 no valor de R$ 22.367,49 fls. 45 do Processo SIPAR n. 25013.001270/2013-42, de 3/7/2013, em razão da não apresentação de documentos comprobatórios da despesa (relação nominal dos Agentes Comunitários de Saúde mês de janeiro/2013) .
47. 	Por outro lado, houve alguns casos de acatamento de justificativas em face de o gestor ter apresentado a relação nominal dos profissionais de saúde. Veja-se:
33- ANÁLISE DA EQUIPE
Acatamos a justificativa referente ao ressarcimento 106517 no valor de R$ 31.191,78 fls. 42 do Processo SIPAR n. 25013.001270/2013-42, de 3/7/2013, em razão de ter apresentado a documentação comprobatória da despesa (relação nominal dos profissionais da saúde mês de setembro/2012) .
34- ANÁLISE DA EQUIPE
Acatamos a justificativa referente ao ressarcimento 106517 no valor de R$ 73.840,16 fls. 42 do Processo SIPAR n. 25013.001270/2013-42, de 3/7/2013, em razão de ter apresentado a documentação comprobatória da despesa (relação nominal dos profissionais da saúde mês de setembro/2012) .
45- ANÁLISE DA EQUIPE
Acatamos a justificativa referente ao ressarcimento 106536 no valor de R$ 42.314,03 fls. 48 do Processo SIPAR n. 25013.001270/2013-42, de 3/7/2013, em razão de ter apresentado a documentação comprobatória da despesa (relação nominal dos profissionais da Estratégia Saúde da Família, Ordem Bancária 136/2013, Nota de Empenho 3710003 e Nota de Liquidação 12) .
48. 	Por causa do acatamento de algumas das justificativas apresentadas aos auditores do Denasus, estes alteraram o valor do dano de R$ 4.826.487,88 para R$ 3.692.898,56 e depois para R$ 2.382.576,60, conforme a planilha de glosas juntada à peça 3, p. 124. 
49. 	Os elementos contidos nos autos indicam ser razoável supor que, apesar de não apresentadas por ocasião da auditoria do Denasus, todas as despesas tenham sido feitas para atender aspectos relacionados a folhas de pagamentos de agentes municipais ligados à área da saúde, principalmente a Agentes Comunitários de Saúde. Considerando que foram apresentadas relações nominais de agentes de saúde para alguns dos meses abrangidos pela auditoria do Denasus, não seria absurdo admitir que parte dos pagamentos contestados na auditoria tenham sido regulares, uma vez que se destinavam a pagamentos relacionados a folhas salariais de agentes de saúde, não obstante essas relações não tenham sido apresentadas. 
50. 	No entanto, era necessário que o Sr. Otacílio demonstrasse a regularidade das despesas, nos termos exigidos pela Lei 4.320/1964, ainda que para isso fosse necessário recorrer ao Poder Judiciário para ter acesso aos documentos que, segundo ele, encontravam-se sob a guarda da Controladoria do Município. 
51. 	Pelo exposto, tendo em vista que o Sr. Otacílio não demonstrou a regularidade das despesas incorridas, quando demonstrá-las era sua obrigação, suas alegações de defesa devem ser rejeitadas. Consequentemente, ele deve ter as contas julgadas irregulares e ser condenados a ressarcir ao FNS as despesas impugnadas pelo Denasus.
52. 	Destaque-se que os elementos contidos nos autos não indicam boa-fé na conduta na conduta do Sr. Otacílio. No âmbito do TCU, é considerado de boa-fé o responsável que, embora tenha concorrido para o dano ao erário ou outra irregularidade, seguiu as normas pertinentes, os preceitos e os princípios do direito.  A análise da conduta é feita sob o ponto de vista objetivo, sem que seja necessária a comprovação de má-fé (dolo) , mas apenas da ausência de boa-fé objetiva, para a responsabilização do agente.
53. 	Por isso, nos termos do art. 202, §§ 2º e 6º, não reconhecida a boa-fé do Sr. Otacílio, o Tribunal pode, desde logo, julgar irregulares as suas contas, condená-lo em débito e aplicar-lhe a multa prevista na art. 57 da Lei 8.443/1992.
Alegações de Defesa - Edilene Lúcia Cantuária Dantas Braga
54. 	A Sra. Edilena, por intermédio de advogada constituída nos autos (peça 44) , apresentou alegações de defesa em 21/5/2018 (peça 47) . Em síntese, a defesa da Sra. Edilene apresentou as seguintes alegações:
	a) a legislação aplicável ao FNS fixa ou prevê responsabilização apenas do secretário de saúde pela gestão de recursos do SUS;
	a.1) em nenhum momento a legislação aplicável impõe ao secretário municipal de finanças o dever de movimentar, manter registro contábil, consolidar contas ou mesmo prestá-las. É cristalino que tal mister incumbe ao gestor municipal, que se revela como o secretário municipal de saúde. Nesse sentido, é imperiosa a exclusão da responsabilidade da Sra. Edilena Lúcia Braga, até porque esta não tem competência e tampouco dever legal de apresentar documentos comprobatórios das despesas descritas no comunicado deste Tribunal (peça 47, p. 6) ;
	b) as atribuições regimentais dos secretários de saúde e de finanças estão definidas pelo Município de Macapá;
	b.1) o Município, através do Decreto 166/2005, regulamenta o art. 40 da Lei n° 033/2005 - PMM, que dispõe sobre a estrutura administrativa da Administração Direta do Município (peça 47, p. 6) . Há que se considerar que, no tocante ao ordenamento de despesas, a função somente é atribuída ao secretário de finanças de forma remanescente, ou seja, tão somente quando o próprio Regimento não imputa a outras Secretarias o dever de fazê-lo. E, indubitavelmente, não é caso da gestão e ordenação de despesas do FMS, vez que esta está legalmente atrelada ao secretário de saúde (peça 47, p. 8) ;
	b.2) ademais, há que se ressaltar, que incumbe ao secretário de finanças a movimentação das contas da prefeitura, o que não se confunde com a gestão do FMS, uma vez que as transferências desses recursos são na modalidade fundo a fundo, em conta bancária exclusiva para as transferências (peça 47, p. 8) ;
	c) não há responsabilidade do secretário municipal de finanças pela prestação de contas e aplicação de recursos ligados ao FMS, além de haver obrigatoriedade da individualização das condutas, conforme jurisprudência do TCU (peça 47, p. 8) ;
	c.1) cumpre evidenciar que a individualização das condutas se reveste de conditio sine qua non para a responsabilização do agente. Na elaboração das diversas peças produzidas no âmbito dos Tribunais de Contas (instruções, pareceres, votos) , não pode o seu autor se afastar de uma premissa fundamental: a conduta de cada responsável deve ser avaliada de modo particular, considerando os deveres que lhe compeliam e as circunstâncias em que atuou. Desse modo, não cabem, em regra, análises amplas, genéricas e globalizantes (peça 47, p. 11) ;
	c.2) nesse ponto, o relatório do Denasus não logrou êxito em demonstrar em qual conduta a responsável Edilena Lúcia Braga atuou a fim de imputar-lhe responsabilidade solidária com o secretário municipal de saúde. A não apresentação de documentação comprobatória é conduta muito ampla para ser suficiente para tal imposição. A uma, porque a documentação que legalmente poderia ser exigida da SMF não é a mesma que poderia ser exigida da SMS; a outra, o dever de manter tais anotações e comprovações não se exige da SMF (peça 47, p. 11) ;
	c.3) e não se pode alegar que a suposta responsável Edilena Braga não buscou meios para a apresentação da documentação solicitada, vez que constam no processo inúmeros documentos elaborados por ela solicitando junto aos órgãos competentes o encaminhamento da documentação (peça 47, p. 11) ;
	c.4) importante informar que na época em que a suposta responsável era secretária de finanças, os processos eram formalizados na Secretaria de origem (no caso a SMS) , sendo sua maioria com despesa de pagamento de folha (pessoal) , encargos e consignações, imposto de renda, etc. Como tais despesas estavam atreladas a recursos federais, transitavam pelos procedimentos legais, com parecer e deferimento da Controladoria Geral do Município, para pagamento na SMF. Após pagamento, os processos eram devolvidos para a Controladoria para om devido arquivamento, não havendo qualquer documento ou responsabilidade de sua guarda, ou mesmo prestação de contas pela SMF (peça 47, p. 12) ;
	c.5) todas as microfilmagens dos pagamentos das ordens de pagamento enviadas ao Banco do Brasil constam nas comprovações dos extratos fornecidos pelo Banco, correspondendo a cada valor descrito no Anexo I da notificação recebida pela responsável. Em síntese, a documentação sob a responsabilidade da mesma já foi apresentada, não sendo legal nem razoável exigir desta a mesa documentação do gestor do Fundo/ordenador de despesas, como processos licitatórios, contratos, notas de empenho, dentre outros (peça 47, p. 12) ;	 
	c.6) os documentos apresentados assinados pela responsável Edilena Lúcia Braga correspondem tão somente às ordens bancárias emitidas juntamente com o ex-secretário municipal de saúde, atribuição afeta às suas funções regimentais, não configurando como gestora do FMS (peça 47, p. 14) 
	d) mitigação da responsabilidade de gestores ou de ordenadores de despesas;
	d.1) não há comprovação alguma de que a Sra. Edilena tenha participado dos atos apontados como irregulares, até porque não há irregularidade alguma nos atos que até aqui comprovou ter participado. Não seria nem a hipótese de apontar corresponsabilidade à mesma, em razão de suposta culpa por eleição ou vigilância, já que não cabe a ela a escolha do gestor municipal de saúde (peça 47, p. 15) ;
	d.2) no caso concreto, para socorrer a imputação caberia considerar como passível à recorrente efetuar análise mensal do destino de todos os recursos do FMS, o que não lhe compete, não seria possível nem exigível, em atenção ao Princípio da Reserva do Possível (peça 47, p. 15) ;
	e) a aplicação da Súmula 230, do TCU, impõe a responsabilização do atual gestor municipal, de modo que a figuração dos atuais gestores como corresponsáveis é medida que se impõe (peça 47, p. 17) .
55. 	Por fim, a defesa da Sra. Edilene requer que o TCU acolha as alegações de defesa apresentadas, afastando a imposição da responsabilidade e consequente condenação ao pagamento dos débitos versados, multas, e demais consequências legais, bem como a corresponsabilização do atual prefeito, medida que se impõe na Súmula 230.
Análise
56. 	As alegações de defesa apresentadas pela Sra. Edilena Lúcia Braga podem ser acolhidas pelo TCU. De fato, como secretária municipal de finanças de Macapá/AP, não tinha obrigação de demonstrar a regular aplicar das despesas incorridas pela secretaria municipal de saúde. A obrigação provinha de suposta participação dela na gestão de recursos da área de saúde, mas não foi esse o caso, porque a defesa da Sra. Edilene logrou demonstrar que ela não participava da gestão de saúde do município de Macapá/AP.
57. 	O fato de as ordens bancárias conterem a assinatura da Sra. Edilena não faz com que ela se torne gestora do SUS local, haja vista que a aposição da assinatura da secretária municipal de finanças nas OBs era condição exigida internamente pela prefeitura para a efetivação dos pagamentos.
58. 	Concorda-se com a defesa da Sra. Edilena quando esta argumenta que os documentos assinados por ela correspondem tão somente às ordens bancárias emitidas juntamente com o ex-secretário municipal de saúde, atribuição afeta às suas funções regimentais, não configurando ato de gestão do FMS.
59. 	É plausível a alegação de que incumbe ao secretário de finanças a movimentação das contas da prefeitura, o que não se confunde com a gestão do FMS, uma vez que as transferências desses recursos são na modalidade fundo a fundo, em conta bancária exclusiva do FMS, bem como que a responsável não tinha atribuição demonstrar a regularidade das despesas da SMS de Macapá/AP.
60. 	Assim, tendo em vista que a Sra. Edilena Lúcia Braga não participava da gestão do FMS de Macapá/AP, suas alegações de defesa podem ser acolhidas pelo Tribunal. Consequentemente, suas contas devem ser julgadas regulares.
Alegações de Defesa - Anderson Walter Costa da Silva
61. 	O Sr. Anderson apresentou alegações de defesa em 7/5/2018. Em síntese, os principais argumentos foram os seguintes:
	a) ausência de provas de locupletamento pessoal (peça 37, p. 1) ;
	b) a Auditoria 13.176/2013, do Denasus, levou em consideração o pagamento das verbas salariais, porém, de forma estranha e incongruente, não acatou os documentos exaustivamente apresentados, que sequer foram analisados. Por isso, apresenta-se, uma a uma, a defesa e os documentos que a fundamentam novamente (peça 37, p. 3) .
	b.1) Ressarcimento 147715 - a auditoria alega que não foram apresentados documentos comprobatórios das despesas de R$ 2.647, 32, referentes a janeiro e fevereiro de 2013 (peça 37, p. 3) . Não é verdade porque foram apresentados vários documentos, em várias instâncias. Apresenta-se novamente cópia da OB 126/2013, onde se comprova o destino do pagamento às entidades SINACSM., SINDESAÚDE e SINDEPEA, referentes às consignações dos servidores, cuja notas de liquidação estão também juntadas,  e em seguida segue a lista dos servidores identificadas por folha mensal referente a janeiro/2013 (peça 37, p. 4) ;
	b.2) Ressarcimento 147722 - a auditoria alega que não foram apresentados documentos comprobatórios das despesas de R$ 22.367,49 referentes a janeiro de 2013, em especial a relação nominal dos agentes comunitários de saúde. O defendente diz verdade, porque foram apresentados vários documentos, em várias instâncias. Apresentou novamente cópia da OB 085/2013, onde, segundo ele, se comprova o destino do pagamento ao Banco BMG referentes às consignações dos servidores, cuja nota de liquidação estão também juntadas, e em seguida segue a lista dos servidores identificados por folha mensal referente a janeiro de 2013, encaminhadas à Secretaria de Finanças (peça 37, p. 4) ;
	b.3) Ressarcimento 147730 - a auditoria alega que não foram apresentados documentos comprobatórios das despesas de R$ 281.548,26 referentes a fevereiro de 2013, em especial a relação nominal dos agentes comunitários de saúde. O defendente diz não ser verdade. Foram apresentados vários documentos, em várias instâncias. Apresentou novamente cópia da OB 103/2013, onde, segundo ele, se comprova o destino do pagamento de folha de pessoal dos agentes comunitários de saúde. Junta-se duas listas com a relação nominal dos servidores com os respetivos valores mensais de vencimentos e ainda a relação nominal de pagamentos que foram considerados pela auditoria do Denasus, referente ao mês fevereiro de 2013, de outras categorias (peça 37, p. 5) ;
	b.4) Ressarcimento 106534 - a auditoria alega que não foram apresentados documentos comprobatórios das despesas de R$ 51.780,21, referentes a novembro e dezembro de 2012, em especial a relação nominal dos profissionais da estratégia em saúde da família, meses de novembro e dezembro de 2012. Alega o defendente também não ser verdade. Segundo ele, foram apresentados vários documentos, em várias instâncias. Registre-se que os pagamentos estavam atrasados em dois meses (peça 37, p. 5-6) .
Análise
62. 	O Sr. Anderson Walter Costa da Silva demonstrou a existência de documentos que deram suporte aos pagamentos feitos sob sua gestão, em especial as relações nominais de servidores, conforme se verá a seguir.
63. 	Os argumentos e documentos apresentados demonstram regularidade dos pagamentos:
	1) O valor de R$ 2.647,32 é composto por três valores que compõem uma Nota de Empenho, de R$ 112,40 (peça 37, p. 11) e duas Notas de Liquidação, de R$ 2.332,50 e de R$ 202,42 (peça 37, p. 12 e 13, respectivamente) . Logo, justificado o pagamento de R$ 2.647,32.
	2) Relativamente ao Ressarcimento 147722, os auditores do Denasus não acataram a justificativa referente ao Ressarcimento 106530, no valor de R$ 22.367,49 (peça 2, p. 45) , sob o argumento de não apresentação de documentos comprobatórios da despesa, uma vez ausente a relação nominal dos Agentes Comunitários de Saúde, mês de Janeiro/2013 (peça 37, p. 20) . No entanto, o responsável apresentou, à peça 37, p. 24 a 28, listagens da folha de pagamento alusiva ao mês janeiro/2013, cuja soma alcança o montante de R$ 22.367,49. Portanto, justificado o pagamento.
	3) Quanto ao Ressarcimento 147730, segundo os auditores do Denasus, não se acatou a justificativa referente ao ressarcimento 106535, no valor de R$ 281.546,26, em razão da não apresentação de documentos comprobatórios da despesa, uma vez ausente a relação nominal dos Agentes Comunitários de Saúde, mês de Fevereiro/2013 (peça 3, p. 25) . Contudo, o responsável apresentou, à peça 37, p. 32-37, folha de pagamento alusiva ao mês de fevereiro/2013, cuja soma de salários líquidos alcança o exato montante de R$ 281.546,26. Assim, o pagamento está justificado.
	4) No que se refere ao Ressarcimento 106534, segundo os auditores do Denasus, não se acatou a justificativa referente ao ressarcimento, no valor de R$ 51.780,21, em razão da não apresentação de documentos comprobatórios da despesa, uma vez ausente a relação nominal dos profissionais da Estratégia Saúde da Família, meses de novembro e dezembro/2013 (peça 3, p. 25) . Embora o pagamento tenha sido realizado em 23/2/2013, diz respeito aos meses de novembro e dezembro de 2012. O valor acima é composto das seguintes somas: R$ 98,91 - OB 00096 (peça 38, p. 5) ; R$ 4.809,83 - OB 00149 (peça 38, p. 5) e Relação de trabalhadores por eventos (peça 38, p. 7-8) ; R$ 14.163,22 - OB 00150 (peça 38, p. 9) ; R$ 5.255,47 - OB 00151 (peça 38, p. 13) ; R$ 16,20 - OB 00152 (peça 38, p. 29) ; R$ 22.028,90 (peça 38, p. 30) e R$ 5.407,78 - OB 00154 (peça 39, p. 27) . Dessa forma, entende-se que o pagamento de despesas de R$ 51.780,21 está justificado.
	5) Embora o responsável não tenha se reportado especificamente sobre o Ressarcimento 147730, no valor de R$ 182.470,70 (peça 2, p. 48; peça 3, p. 81) , ele apresentou, à peça 37, p. 38-40, e à peça 38, p.1, folha de pagamento alusiva ao mês de fevereiro/2013, cuja soma de salários líquidos alcança o exato montante de R$ 182.470,70. Assim, o pagamento também está justificado.
64. 	Demonstrada a regularidade das despesas efetuadas sob a gestão do Sr. Anderson Walter Costa da Silva, cumpre ao Tribunal acolher as alegações de defesa apresentas e julgar suas contas regulares. 
Alegações de Defesa - Paulo César Lemos de Oliveira 
65. 	O Sr. Paulo César apresentou alegações de defesa em 7/5/2018 (peça 41) . Em síntese, os principais argumentos foram os seguintes:
	a) inexistência de responsabilidade do secretário de finanças enquanto não ordenador de despesas (peça 41, p. 1) ;
	b) ausência de provas de locupletamento pessoal (peça 41, p. 5) ;
	c) quanto ao mérito, os mesmos apresentados pelo Sr. Anderson (peça 41, p. 6-10) .
66. 	Por fim, requer, preliminarmente, a exclusão de toda e qualquer responsabilidade por não ter ordenado despesas, tendo apenas assinado ordens bancárias em ações de gestão financeira, e a exclusão de toda e qualquer responsabilidade por não ter se locupletado dos recursos em discussão, pois a despesa foi aplicada pelo município em suas atividades fins de saúde e, no mérito, que se declare ou considere legal a despesa realizada por ter atendido às normas legais do SUS e comprovada a regular despesa com os documentos juntados na defesa, em especial a relação nominal dos servidores municipais que receberam seus vencimentos e consignações, conforme prescrito em lei (peça 41, p. 10) .
Análise
67. 	Aplica-se ao Sr. Paulo César Lemos de Oliveira análise semelhante à aplicada à Sra. Edilena Lúcia Braga, haja vista que ela demonstrou que o secretário municipal de finanças não participava da gestão do FMS de Macapá/AP. Logo, as alegações de defesa apresentadas pelo Sr. Paulo César podem ser acolhidas pelo Tribunal, que deve julgar suas contas regulares.
Alegações de Defesa - Paulo Sérgio Abreu Mendes
68.	O Sr. Paulo Sérgio apresentou alegações de defesa em 7/5/2018 (peça 40) com os mesmos argumentos e requerimentos apresentados pelo Sr. Paulo Cesar Lemos de Oliveira.
Análises
69. 	Aplica-se ao Sr. Paulo Sérgio Abreu Mendes análise semelhante à aplicada à Sra. Edilena Lúcia Braga, haja vista que ela demonstrou que o secretário municipal de finanças não participava da gestão do FMS de Macapá/AP. Logo, as alegações de defesa apresentadas pelo Sr. Paulo Sérgio podem ser acolhidas pelo Tribunal, que deve julgar suas contas regulares.
CONCLUSÃO
70. 	Em face da análise promovida nos itens 56-60, 62-64, 67 e 69, propõe-se acolher integralmente as alegações de defesa apresentadas pela Sra. Edilena Lúcia Cantuária Dantas Braga e pelos Srs. Anderson Walter Costa da Silva, Paulo César Lemos de Oliveira e Paulo Sérgio Abreu Mendes, uma vez que foram suficientes para elidir as irregularidades a ela e eles atribuídas. Desse modo, suas contas devem ser julgadas regulares, dando-se quitação aos responsáveis.
71.	Em face da análise promovida nos itens 41 a 51, propõe-se rejeitar as alegações de defesa apresentadas pelo Sr. Otacílio Pereira Barbosa, uma vez que não foram suficientes para sanear as irregularidades a ele atribuídas.  Ademais, inexistem nos autos elementos que demonstrem sua boa-fé ou a ocorrência de outros excludentes de culpabilidade. Desse modo, suas contas devem, desde logo, ser julgadas irregulares, nos termos do art. 202, § 6º, do Regimento Interno/TCU, procedendo-se à sua condenação em débito e à aplicação da multa prevista no art. 57 da Lei 8.443/1992.
PROPOSTA DE ENCAMINHAMENTO
72.	Diante do exposto, submete-se os autos à consideração superior, propondo ao Tribunal:
	a) rejeitar as alegações de defesa apresentadas pelo responsável Sr. Otacílio Pereira Barbosa (CPF XXX.543.308-XX) ; 
	b) acolher as alegações de defesa apresentadas pelos responsáveis Srs. Anderson Walter Costa da Silva (CPF XXX.326.702-XX) , Paulo César Lemos de Oliveira (CPF XXX.873.652-XX) , Paulo Sérgio Abreu Mendes (CPF XXX.429.082-XX) e Sra. Edilena Lúcia Cantuária Dantas Braga (CPF XXX.370.992-XX) ; 
	c) com fundamento nos arts. 1º, inciso I, 16, inciso III, alíneas "b" e "c", da Lei 8.443/1992, c/c os arts. 19 e 23, inciso III, da mesma Lei, e com arts. 1º, inciso I, 209, incisos II e III, 210 e 214, inciso III, do Regimento Interno, que sejam julgadas irregulares as contas do Sr. Otacílio Pereira Barbosa (CPF XXX.543.308-XX) , na condição de secretário municipal de saúde de Macapá/AP,  e condená-lo ao pagamento das quantias a seguir especificadas, com a fixação do prazo de quinze dias, a contar da notificação, para comprovar, perante o Tribunal (art. 214, inciso III, alínea "a", do Regimento Interno) , o recolhimento da dívida aos cofres do Fundo Nacional de Saúde, atualizada monetariamente e acrescida dos juros de mora, calculados a partir das datas discriminadas, até a data dos recolhimentos, na forma prevista na legislação em vigor:
 
	Valor Original (R$) 
	Data da Ocorrência

	779,13
	30/01/2012

	68.031,71
	30/01/2012

	2.432,00
	30/01/2012

	70.863,56
	31/01/2012

	27.116,55
	27/02/2012

	5.564,97
	27/02/2012

	26.316,44
	27/02/2012

	5.546,71
	28/02/2012

	174.741,01
	28/02/2012

	101.442,12
	29/02/2012

	1.701,59
	29/02/2012

	4.560,16
	07/03/2012

	2.642,57
	07/03/2012

	26.348,11
	07/03/2012

	2.754,29
	07/03/2012

	42.436,95
	21/03/2012

	77.746,00
	27/03/2012

	97.428,26
	10/05/2012

	76.761,50
	10/05/2012

	4.500,36
	15/05/2012

	3.593,75
	15/05/2012

	2.754,29
	15/05/2012

	22.293,50
	17/05/2012

	92.450,00
	21/05/2012

	54.140,00
	21/05/2012

	3.164,36
	22/06/2012

	3.163,35
	22/06/2012

	2.036,77
	02/07/2012

	94.133,14
	17/07/2012

	3.063,20
	26/07/2012

	6.222,29
	26/07/2012

	107.558,76
	26/07/2012

	3.982,23
	26/07/2012

	49.591,98
	27/07/2012

	45.000,00
	16/08/2012

	3.776,96
	21/08/2012

	134.974,00
	24/09/2012

	6.969,22
	24/09/2012

	69.978,40
	03/10/2012

	213.027,00
	24/10/2012

	92.544,78
	24/10/2012

	5.887,65
	27/11/2012

	1.745,00
	27/11/2012

Valor atualizado até 22/6/2020: R$ 3.169.166,11
	d) aplicar ao Sr. Otacílio Pereira Barbosa (CPF XXX.543.308-XX) a multa prevista no art. 57 da Lei 8.443/1992 c/c o art. 267 do Regimento Interno, com a fixação do prazo de quinze dias, a contar da notificação, para comprovar, perante o Tribunal (art. 214, inciso III, alínea "a", do Regimento Interno) , o recolhimento da dívida aos cofres do Tesouro Nacional, atualizada monetariamente desde a data do acórdão até a do efetivo recolhimento, se for paga após o vencimento, na forma da legislação em vigor;
	e) com fundamento nos arts. 1º, inciso I, 16, inciso I, da Lei 8.443/1992, c/c os arts. 17 e 23, inciso I, da mesma Lei, e com arts. 1º, inciso I, 207 e 214, inciso I, do Regimento Interno, que sejam julgadas regulares as contas dos Srs. Anderson Walter Costa da Silva (CPF XXX.326.702-XX) , Paulo César Lemos de Oliveira (CPF XXX.873.652-XX) , Paulo Sérgio Abreu Mendes (CPF XXX.429.082-XX) e Sra. Edilena Lúcia Cantuária Dantas Braga (CPF XXX.370.992-XX) , dando-lhes quitação plena.
	f) autorizar, desde logo, nos termos do art. 28, inciso II, da Lei 8.443/1992, a cobrança judicial das dívidas caso não atendidas as notificações;
	g) autorizar, caso seja de interesse do responsável, o pagamento das dívidas em 36 parcelas mensais e consecutivas, nos termos do art. 26 da Lei 8.443/1992 c/c o art. 217 do Regimento Interno, fixando-lhe o prazo de quinze dias, a contar do recebimento da notificação, para comprovar perante o Tribunal o recolhimento da primeira parcela, e de trinta dias, a contar da parcela anterior, para comprovar os recolhimentos das demais parcelas, devendo incidir sobre cada valor mensal, atualizado monetariamente, os juros de mora devidos, na forma prevista na legislação em vigor;
	h) encaminhar cópia da deliberação ao Procurador-Chefe da Procuradoria da República no Amapá, nos termos do § 3º do art. 16 da Lei 8.443/1992 c/c o § 7º do art. 209 do Regimento Interno do TCU, para adoção das medidas cabíveis; e comunicar-lhe que o relatório e o voto que a fundamentarem podem ser acessados por meio do endereço eletrônico www.tcu.gov.br/acordaos e que, caso haja interesse, o Tribunal pode enviar-lhe cópia desses documentos sem qualquer custo."  
5.	No seu parecer, o Ministério Público junto ao TCU colocou-se de acordo com a proposta da unidade técnica.
	É o relatório.

Luciana Uchôa Esteves (OAB/AP 1.145).

Subprocurador-Geral Lucas Rocha Furtado.

TOMADA DE CONTAS ESPECIAL. SISTEMA ÚNICO DE SAÚDE (SUS). TRANSFERÊNCIA FUNDO A FUNDO. ATENÇÃO BÁSICA. DESPESAS NÃO COMPROVADAS. CITAÇÃO. APRESENTAÇÃO, POR UM DOS RESPONSÁVEIS, DOS DOCUMENTOS COMPROBATÓRIOS. PAGAMENTOS DE SALÁRIOS DE SERVIDORES VINCULADOS ÀS AÇÕES DA ATENÇÃO BÁSICA. POSSIBILIDADE. CONTAS REGULARES. QUITAÇÃO. NÃO APRESENTAÇÃO DOS COMPROVANTES PELO OUTRO RESPONSÁVEL. CONTAS IRREGULARES. DÉBITO. MULTA. EXCLUSÃO DA RESPONSABILIDADE DOS SECRETÁRIOS DE FINANÇAS.

TOMADA DE CONTAS ESPECIAL (TCE)

Conforme auditoria realizada pelo Denasus na Prefeitura Municipal de Macapá/AP, abrangendo o período de janeiro de 2012 a fevereiro de 2013, foi constatada, quanto aos recursos do bloco da Atenção Básica transferidos pelo Fundo Nacional de Saúde (FNS) , a ausência de documentação comprobatória completa de despesas suspostamente incorridas no pagamento de folhas salariais, por não ter sido apresentada a relação nominal dos servidores remunerados, em montante de R$ 2.382.576,60.
2.	Não solucionado o problema na fase interna, mesmo depois de ponderadas as justificativas dos gestores municipais, foi instaurada a presente tomada de contas especial, na qual respondem os secretários de saúde e de finanças que se sucederam nos cargos no tempo considerado.
3.	Citados por este Tribunal, na medida das suas participações, os responsáveis fizeram juntar aos autos as suas defesas.
4.	Os ex-secretários de finanças foram unânimes em afirmar que a gestão dos recursos da saúde não lhes competia, pois era atribuição exclusiva dos secretários da própria pasta setorial.
5.	Por sua vez, o ex-secretário de saúde Otacílio Pereira Barbosa relatou dificuldades em conseguir os comprovantes das despesas junto à prefeitura, pois teriam sido arquivados em diferentes unidades. Ao final, pediu 45 dias para que fossem terminadas as buscas pelos documentos.
6.	Já o ex-secretário de saúde Anderson Walter Costa da Silva trouxe a documentação detalhada de cada despesa que lhe foi questionada.
7.	Na instrução de mérito, a Secex/TCE acatou as defesas dos ex-secretários de finanças, haja vista que apenas lhes "incumbe a movimentação das contas da prefeitura, o que não se confunde com a gestão do FMS [Fundo Municipal de Saúde]". Propôs, então, que as contas desses responsáveis sejam julgadas regulares.
8.	Relativamente à defesa do ex-secretário de saúde Otacílio Pereira Barbosa, a unidade técnica observou que o responsável continua sem fornecer os comprovantes necessários, descumprindo a sua obrigação como gestor público, de modo que as respectivas contas devem ser julgadas irregulares, com condenação em débito e multa.
9.	De outro modo, a Secex/TCE concluiu que a documentação anexada à defesa do ex-secretário de saúde Anderson Walter Costa da Silva resolve sua pendência, uma vez que discrimina os servidores e os beneficiários de consignações em folha pagos com os valores inicialmente glosados, cabendo julgar as contas correspondentes como regulares.
10.	Nos mesmos termos das propostas de julgamento delineadas pela unidade técnica foi o pronunciamento do Ministério Público junto ao TCU.
11.	De igual maneira, manifesto-me essencialmente de acordo com os pareceres.
12.	De fato, na forma dos arts. 9º, inciso III, e 32, § 2º, da Lei 8.080/1990, a direção do SUS, no âmbito dos municípios, está encarregada ao secretário de saúde, que tem a competência de movimentar os recursos creditados nas contas bancárias específicas.
13.	Portanto, a não ser que haja provas de que outros gestores municipais, como o prefeito e o secretário de finanças, tenham se imiscuído na gestão das verbas do SUS, a responsabilidade pela realização de despesas e prestação de contas, nessa área, é unicamente do secretário de saúde.
14.	No caso concreto, verifica-se claramente que os secretários de finanças não atuaram como ordenadores de despesas: não decidiram a finalidade da aplicação dos recursos, não definiram o quanto deveria ser gasto e não identificaram os beneficiários dos pagamentos. Sequer lhes cabia conferir a gestão feita pelos secretários de saúde. Tão somente, por imposição normativa da prefeitura, assinaram as ordens bancárias, como requisito formal, sem o qual as contas bancárias municipais não poderiam ser debitadas.
15.	Assim, seguindo os pareceres prévios, também acolho as defesas dos ex-secretários de finanças, mas, exatamente por não terem sido gestores dos recursos aqui tratados, não devem ter contas julgadas, e sim excluídas as suas responsabilidades no processo.
16.	Quanto à situação do ex-secretário de saúde Otacílio Pereira Barbosa, de fato, por lei, não há como se admitir a falta dos elementos comprobatórios de despesas públicas, que permanece. Não basta a indicação genérica, nos extratos da conta e nas ordens bancárias, de que os recursos foram destinados ao pagamento de folhas salariais e de fornecedores. É preciso saber a quem se pagou, para a verificação da conformidade da fase final da despesa.
17.	Assinalo que o referido responsável teve prazo mais do que suficiente para obter a documentação requerida, ainda que tivesse que se valer de força judicial. A propósito, na sua defesa, datada de 15/5/2018 (peça 45) , pediu 45 dias para anexar os comprovantes, fato que até o presente momento não ocorreu, mesmo tendo passado mais de dois anos.
18.	Em consequência, as contas do ex-secretário de saúde Otacílio Pereira Barbosa devem ser julgadas irregulares, com condenação em débito (remanescente original de R$ 1.841.764,62) e multa proporcional. Anoto que, acertadamente, a unidade técnica consignou o recolhimento dos valores devidos aos cofres do Fundo Nacional de Saúde, em consonância com o decidido pelo subitem 9.3.3 do Acórdão 1072/2017-TCU-Plenário.
19.	Diferentemente, o ex-secretário de saúde Anderson Walter Costa da Silva merece ter suas contas julgadas regulares, visto que apresentou toda a documentação que faltava para comprovar as despesas da sua gestão, com a discriminação dos servidores remunerados e dos beneficiários de consignações em folha (sindicatos e instituições bancárias) .
20.	Cumpre ressaltar que o pagamento de servidores envolvidos na execução de ações de saúde do próprio bloco de financiamento (no caso, a Atenção Básica) estava autorizado pelo art. 6º, § 2º, inciso II, da Portaria 204/2007 do Ministério da Saúde, então vigente:
"Art. 6º Os recursos referentes a cada bloco de financiamento devem ser aplicados nas ações e serviços de saúde relacionados ao próprio bloco.
 (...) 
§ 2º Os recursos referentes aos Blocos de Atenção Básica, Atenção de Média e Alta Complexidade Ambulatorial e Hospitalar, Vigilância em Saúde, Gestão do SUS e Assistência Farmacêutica não poderão ser utilizados para o pagamento de:
I - servidores inativos;
II - servidores ativos, exceto aqueles contratados exclusivamente para desempenhar funções relacionadas aos serviços relativos ao respectivo bloco, previstos no respectivo Plano de Saúde;
 (...) ".
21.	Nota-se ainda que as despesas ordenadas pelo ex-secretário Anderson Walter Costa da Silva tiveram por finalidade, além de consignações em folha, o pagamento de servidores dedicados aos programas Saúde da Família e Agentes Comunitários de Saúde, integrantes do Piso da Atenção Básica Variável, conforme disposto pelos arts. 9º e 11 do mencionado regulamento ministerial. Dessa forma, as despesas foram feitas dentro do enquadramento permitido:
"Art. 9º O bloco da Atenção Básica é constituído por dois componentes:
I- Componente Piso da Atenção Básica Fixo - PAB Fixo; e
II - Componente Piso da Atenção Básica Variável - PAB Variável.
Art. 10. O Componente Piso da Atenção Básica (PAB) Fixo refere-se ao financiamento de ações de atenção básica à saúde (...) .
Art. 11.  O Componente Piso da Atenção Básica Variável - PAB Variável é constituído por recursos financeiros destinados ao financiamento de estratégias, realizadas no âmbito da atenção básica em saúde, tais como:
I - Saúde da Família;
II - Agentes Comunitários de Saúde;
 (...) ".
22.	Conclusivamente, reafirmo minha concordância com as análises desenvolvidas pela unidade técnica, que receberam o apoio do Ministério Público junto ao TCU.
	Diante do exposto, VOTO para que o Tribunal adote o acórdão que submeto a este Colegiado.
TCU, Sala das Sessões Ministro Luciano Brandão Alves de Souza, em 26 de janeiro de 2021.
Ministro VITAL DO RÊGO 
Relator